---
title: "analises_estatisticas"
---

# Análise Estatística no R

## Carregamento de pacotes e importação de dados

### Carregamento de pacotes

Carregaram-se os seguintes pacotes:

-   `gsheet`: importa dados diretamente do Google Sheets;

-   `ggplot2`, `ggthemes`, `ggpubr`: para criar visualizações gráficas;

-   `tidyverse`: inclui ferramentas para manipulação e análise de dados;

-   `selectr`: facilita seleção de elementos.

    Esses pacotes fornecem as ferramentas básicas para importar, transformar e visualizar os dados.

```{r}
library(gsheet)
library(ggplot2)
library(ggthemes)
library(selectr)
library(tidyverse)
```

### 

### Visualização inicial

A visualização com **`geom_jitter()`** serve como primeira exploração diagnóstica, permitindo identificar padrões gerais, possíveis outliers e a dispersão dos dados. Esta etapa é fundamental para orientar as escolhas de testes estatísticos subsequentes, pois revela visualmente se há indícios de diferenças entre grupos que merecem investigação formal.

```{r}
dat_mg <- gsheet2tbl("https://docs.google.com/spreadsheets/d/1bq2N19DcZdtax2fQW9OHSGMR0X2__Z9T/edit?gid=983033137#gid=983033137")

dat_mg |>
  ggplot(aes(trat, comp)) +
  geom_jitter(width = 0.1)
```

## **Estatística Inferencial**

Diferentemente da estatística descritiva, a estatística inferencial dedica-se à extrapolação de conclusões acerca de uma população maior, baseando-se em uma amostra de dados.

Este ramo utiliza métodos estatísticos para testar hipóteses e estimar parâmetros, possibilitando inferências sobre características da população a partir da análise de amostras.

**Testes de Hipóteses**: Os testes de hipóteses são procedimentos que permitem tomar decisões sobre a população com base em amostras de dados. Utilizam-se para determinar se um resultado observado em dados de amostra pode ser atribuído ao acaso ou se é estatisticamente significativo.

**P-Valor (Valor de Probabilidade)**: O valor de p é uma medida que indica a probabilidade de observar os resultados encontrados, ou resultados mais extremos, sob a suposição de que a hipótese nula é verdadeira. Valores de p baixos (tipicamente menor que 0,05) sugerem que é improvável obter tais resultados por acaso, levando à rejeição da hipótese nula.

A principal diferença entre a estatística descritiva e estatística inferencial mais notável entre estes dois ramos reside na abordagem dos dados: enquanto a Estatística Descritiva concentra-se na descrição e síntese das características dos dados coletados, a Estatística Inferencial ocupa-se com a generalização dessas observações para populações maiores, permitindo a formulação de inferências e previsões.

## **Premissas**

Todos os testes estatísticos têm premissas de base que precisam ser atendidas para que o teste forneça resultados válidos em relação ao parâmetro que está sendo calculado. Os testes estatísticos devem atender às premissas de normalidade e homocedasticidade.

**Normalidade**: A distribuição do conjunto de dados segue uma distribuição normal. Caso essa premissa não seja atendida, os dados devem ser trabalhados com testes não-paramétricos. A normalidade em testes estatísticos entre dois grupos pode ser calculada através do Shapiro-test.

**Homocedasticidade**: as variâncias entre os dois grupos estudados são homogêneas, ou seja, similares. Essa premissa pode ser calculada por teste de variância.

## **Teste de Hipótese entre dois grupos independentes**

Dois grupos independentes podem ser formados de duas maneiras distintas: extraindo-se uma amostra da população A e outra amostra da população B; ou indivíduos da mesma população foram alocados aleatoriamente a um dos dois tratamentos em estudo.

Um exemplo típico de duas amostras independentes é quando temos um grupo experimental e um grupo controle.
