---
title: "mapa"
---

```{r}
library(gsheet)
library(DT)
library(tidyverse)
library(ggthemes)
library(ggspatial)
library(rnaturalearth)
library(rnaturalearthhires)
```

# Apresentação

A utilização de **mapas como elementos visuais** no R pode ajudar a **localizar espacialmente a ocorrência de doenças** em lavouras e a identificar **padrões geográficos** que, de outra forma, poderiam passar despercebidos em análises apenas tabulares ou gráficas tradicionais.

No caso apresentado, o mapa construído representa a **distribuição geográfica da ferrugem do café na Etiópia**, com base em dados georreferenciados de fazendas monitoradas. Cada ponto no mapa corresponde a uma fazenda, sendo que:

-   A **posição** de cada ponto é determinada pelas coordenadas geográficas (latitude e longitude);

-   A **cor** dos pontos representa a **incidência da doença** (`inc`), com uma escala contínua de cores fornecida por `scale_color_viridis_c()` — uma paleta perceptualmente uniforme e acessível para daltônicos.

## Importar dados

Usaremos a função `gsheet2tbl(" ")` do pacote `[gsheet]` para carregar dados no ambiente.

```{r}
library(gsheet)
cr <- gsheet2tbl("https://docs.google.com/spreadsheets/d/1bq2N19DcZdtax2fQW9OHSGMR0X2__Z9T/edit?gid=1871397229#gid=1871397229")

```

## Visualizar os dados

Usaremos função `datatable( )` do pacote `[DT]`.

```{r}

library(DT)
datatable(cr)
```

## Gráficos

A criação dos mapas foi feita utilizando os seguintes comandos:

-   Cria um gráfico simples de pontos geográficos com `ggplot2`;

-   Mostra **onde estão localizadas** as fazendas;

-   **`rnaturalearth`** e **`rnaturalearthhires`**: fornecem os contornos geográficos da Etiópia;

-   **`ne_states()`**: baixa os estados ou regiões da Etiópia como um objeto espacial (`sf`);

-   `ggsave()`: Salva o gráfico final como imagem PNG com fundo branco e largura 10.

```{r}
library(tidyverse)
library(ggthemes)
library(ggspatial)
cr |> 
  ggplot(aes(lon, lat)) +
  geom_point()


library(rnaturalearth)
library(remotes)
remotes::install_github("ropensci/rnaturalearthhires")
ETH <- ne_states(country = "Ethiopia",
                 returnclass = "sf")
library(rnaturalearthhires)
ETH |> 
  ggplot() + 
  geom_sf(fill = "white")+
  geom_point(data = cr, aes(lon, lat, color = inc)) +
  scale_color_viridis_c()+
  theme_minimal()+
  theme(legend.position = "bottom")+
  annotation_scale(location = "tl")+
  annotation_north_arrow(location = "br", wich_norh = "true")+
  labs (title = "Ferrugem do café na Etiópia",
        x = "Longitude", y = "Latitude",
        subtitle = "Leventamento em fazendas",
        caption = "Fonte: Del Ponte et al. (2025)",
        color = "Incidência (%)")
ggsave("mapa_etiopia.png", bg = "white", width = 10)
  

```
